臺灣高等法院刑事判決　　　　　　　　96年度上訴字第3191號
上　訴　人　臺灣板橋地方法院檢察署檢察官
被　　　告　乙○○
選任辯護人　胡致中律師
　　　　　　余鐘柳律師
上列上訴人因被告偽造文書等案件，不服臺灣板橋地方法院95年
度訴字第3330號，中華民國96年6月12日第一審判決（起訴案號
：臺灣板橋地方法院檢察署95年度偵字第14155號），提起上訴
，本院判決如下：
    主  文
上訴駁回。
    理  由
一、公訴意旨以：被告乙○○係以擔任土地代書為業，於民國（
    下同）83年11月30日借款予甲○○新台幣（下同）50萬元，
    並介紹友人羅秉坤借款予甲○○250萬元，合計300萬元，月
    息2.5分，並由甲○○提供其持分1/3之臺北縣樹林市○○○
    段橫坑子小段361-1地號土地設定本金最高限額450萬元之抵
    押權予羅秉坤之妻林麗華，作為上開羅秉坤250萬元借款之
    擔保，嗣甲○○僅繳交1年多利息後，無法償還借款，羅秉
    坤乃全權委託乙○○於85年6月21日，以抵押權人林麗華於
    250萬元債權已屆清償期而未受清償，聲請臺灣板橋地方法
    院拍賣上開抵押物，經3次強制執行而無人應買後，於94年2
    月18日，債權人林麗華以560萬元承受，依強制執行金額計
    算書分配表，須繳交土地增值稅0000000元，惟上開土地為
    山坡保育區農牧用地，可申請免徵土地增值稅。詎乙○○為
    使稅捐機關退還土地增值稅，以增加債權受償機會，未經抵
    押債務人甲○○同意，竟冒用甲○○名義，在申請書上偽造
    甲○○之簽名，並偽刻甲○○印章蓋用於該申請書上，於94
    年5月23日，持向臺北縣政府稅捐稽徵處申請農地不課徵土
    地增值稅，使該稅捐稽徵處之承辦人員，將上揭不實之事項
    登載於職務所掌之文書上，致原應納土地增值稅0000000元
    更正為0元，足以生損害於稅捐機關對稅捐稽徵之正確性及
    公信力。嗣臺北縣政府稅捐稽徵處不知情人員陷於錯誤，於
    94年6月23日以副本函知臺灣板橋地方法院上開土地免徵土
    地增值稅，致臺灣板橋地方法院不知情之辦理執行人員，於
    94年9月27日更正債權分配表，將原表土地增值稅0000000元
    更正為0元，並載明發還債務人甲○○0000000元，斯時乙○
    ○旋對債務人甲○○可領取之款項聲請假扣押，並於94年11
    月16日，以其在臺灣桃園地方法院50萬元之本票准許強制執
    行之執行名義參與分配，臺灣板橋地方法院因而於94年12月
    14日再度更正分配表，載明發還債務人甲○○僅剩307509元
    ，足生損害於甲○○，因認被告涉有刑法第216條、第210條
    之行使偽造私文書罪嫌、第214條之使公務員登載不實罪嫌
    及第339條第1項之意圖為自己不法之所有，以詐術使人將第
    三人之物交付罪嫌云云（按起訴書贅載刑法第217條第1項之
    偽造印文署押罪嫌）。
二、按犯罪事實應依證據認定之，無證據不得認定犯罪事實；又
    不能證明被告犯罪者應諭知無罪之判決，刑事訴訟法第154
    條第2項、第301條第1項分別定有明文。次按事實之認定，
    應憑證據，如未能發現相當證據，或證據不足以證明，自不
    能以推測或擬制之方法，為裁判基礎；且認定犯罪事實所憑
    之證據，雖不以直接證據為限，間接證據亦包括在內，然而
    無論直接證據或間接證據，其為訴訟上之證明，須於通常一
    般之人均不致有所懷疑，而得確信其為真實之程度者，始得
    據為有罪之認定，倘其證明尚未達到此一程度，而有合理之
    懷疑存在而無從使事實審法院得有罪之確信時，即應由法院
    為諭知被告無罪之判決（參照最高法院40年台上字第86號、
    76年度台上字第4986號著有判例）。
三、公訴人認被告涉犯偽造文書、詐欺等罪嫌，無非係以：被告
    於偵查時坦承使用告訴人之簽名並刻告訴人印章蓋用於申請
    書上、告訴人之指訴、證人林麗華及台北縣政府稅捐稽徵處
    承辦人員賴文鋒之證述、台北縣政府稅捐稽徵處95年3月23
    日北稅財一字第0950027331號函附之94年5月24日收件第522
    75號申請書、台北縣政府稅捐稽徵處94年6月23日北稅財一
    字第094005882275號函、94年4月24日第1次分配表、94年9
    月27日更正分配表、94年12月14日再度更正分配表、臺灣桃
    園地方法育90年票字第4469號民事裁定、臺灣板橋地方法院
    94年裁全字第9712號民事裁定等證據為其主要論據。
四、訊據被告乙○○堅決否認上開犯行，辯稱：伊有出借50萬元
    ，連同羅秉坤（按係以其妻林麗華名義出借）之250萬元共
    300萬元予甲○○，甲○○並有簽發面額各30萬元及20萬元
    之本票各乙紙予伊擔保之用，並提供上開土地設定本金最高
    限額450萬元之抵押權予羅秉坤擔保，嗣因甲○○無法依約
    清償上開借款，始由羅秉坤之妻林麗華聲請臺灣板橋地方法
    院民事執行處查封拍賣上開土地，至於上開土地於林麗華承
    受後，申請免徵土地增值稅乙事，本係依法得為申請，伊並
    有事先告知甲○○此事，並經其同意後，始以甲○○之名義
    ，向台北縣政府稅捐稽徵處申請上開土地之免徵土地增值稅
    計0000000元，並持上開2紙本票之裁定，聲請參與分配上開
    承受款項，伊並無任何偽造文書之行為，亦無使公務員因之
    登載不實公文書，亦無詐欺之不法所有意圖及行為等語。經
    查：
  (一)詐欺取財部分：
  1.告訴人甲○○於84年間，因需款甚急，經被告之籌措（按羅
    秉坤係其妻林麗華之名義出借），借得300萬元（按含羅秉
    坤出借之250萬元在內，並係以羅秉坤妻林麗華名義出借）
    ，並由甲○○提供其所有坐落台北縣樹林市○○○段橫坑子
    小段361-1地號土地（按其應有部分為1/3），設定本金最高
    限額450萬元之抵押權予林麗華等情，業據告訴人甲○○於
    原審審理時證述綦詳（見原審卷96年5月10日審判筆錄第5頁
    ），並核與被告及證人羅秉坤2人於原審審理時供述及證述
    之情節，均相符合，復有原審依職權調取臺灣板橋地方法院
    民事執行處93年度執字第26563號卷內之抵押權設定契約書
    、借款證及上開土地之登記謄本各乙份，在卷可稽，足堪認
    定。
  2.惟告訴人甲○○於上開時地透過被告所借得之款項既為300
    萬元，而其中250萬元復為羅秉坤所出借，均如上述，則所
    餘50萬元之借款乙節，亦據告訴人甲○○於原審審理時證稱
    ：「（你在一開始認識乙○○的時候，是跟何人借了多少錢
    ？）我跟金主羅秉坤借了250萬元現金，是經由乙○○介紹
    的，不然我不認識羅秉坤」、「（另外50萬元向何人所借？
    ）乙○○最早的時候跟我言明300萬元，後來他說250萬元我
    不答應，所以他才籌50萬湊足300萬元借給我」等語（見原
    審卷96年5月10日審判筆錄第5頁）明確，是勿論被告就上開
    50萬元之籌措來源為何，茲既係由被告連同上開羅秉坤所出
    借之250萬元合計300萬元出借予告訴人甲○○，且被告事後
    亦因之持有名義上由告訴人甲○○所簽發，分別以83年12月
    13日、29日為發票日，面額20萬元、30萬元之本票各乙紙（
    見原審依職權調取上開民事執行處93年度執字第26 563 號
    卷內本票2紙，且被告即係持上開2紙本票聲請本票裁定後，
    聲請參與上開土地之扣押物拍賣事件之分配程序）在卷，則
    被告於名義上即係上開50萬元債權之債權人，至為顯然。
  3.雖告訴人甲○○於原審審理時否認上開2紙本票之真正云云
    ，惟上開2紙本票合計面額50萬元，不僅核與上開300萬元借
    款中，扣除羅秉坤所出借其中250萬元後所餘50萬元之借款
    金額相符，且其上所簽「甲○○」2枚之筆跡及運筆方式，
    經詳加檢視後，亦2者一致，並核與告訴人甲○○於原審96
    年1月9日準備程序筆錄上所親簽之「甲○○」簽名一致，則
    上開本票2紙，並無何證據足以證明係被告所偽造，顯均係
    由告訴人甲○○因向被告借得上開50萬元時，所分別親自簽
    發予被告而持有者，被告所辯係告訴人所簽發乙節，應較可
    採，且被告既確有出借50萬元予告訴人，則其聲請參予分配
    ，主觀上亦無不法所有之意圖，與詐欺罪之構成要件有間。
  4.綜上所述，被告既係告訴人甲○○上開300萬元債務中50萬
    元之債權人，且上開2紙本票，亦均係由告訴人甲○○本人
    所親自簽發予被告持有者，有如上述，則被告依法自得持用
    上開2紙本票聲請其本票裁定，再依法持向原法院民事執行
    處聲請參與上開土地之扣押物拍賣事件之分配程序，而依法
    獲受清償，是被告顯無為自己「不法」所有之意圖可言，更
    遑論施用任何「不實詐術」之手段，公訴人以被告此部分所
    為，涉有刑法第339條第1項之詐欺取財罪嫌云云，揆諸上述
    ，容有未合。此外，復查無任何其他積極事證足資證明被告
    確有公訴人所指上開犯行，自屬不能證明被告此部分犯罪。
  (二)偽造文書部分：
  1.被告於上開土地之拍賣程序中，以告訴人甲○○之名義書立
    「農用土地免徵土地增值稅申請書」，再持向台北縣政府稅
    捐稽徵處申請免徵上開土地原計0000000元之土地增值稅，
    並經台北縣政府稅捐稽徵處於94年6月23日以北稅財一字第
    0940052275號函同意免徵（即上開土地原計0000000元之土
    地增值稅，改為0元）乙情，經被告於審理時供承屬實，並
    有台北縣政府稅捐稽徵處上開94年6月23日函文及原審依職
    權調取上開93年度執字第26563號卷在卷可憑，堪以認定。
  2.惟告訴人甲○○於審理時矢口否認曾為上開土地之土地增值
    稅乙事與被告電話聯繫過，亦未曾授權被告以其名義向台北
    縣政府稅捐稽徵處申請免徵土地增值稅云云，然被告於原審
    準備程序中辯稱：「…，我事先於94年5月9日有以電話跟甲
    ○○講說要以他的名義去申請免徵值稅，後來也有講過好幾
    次，都是用電話講的，甲○○也有同意用他的名義申請，申
    請書上的甲○○印文是我去刻的，但甲○○事先同意授權，
    …」等語（見原審卷96年1月9日準備程序筆錄第2頁）明確
    ，且「作農業使用之農業用地，移轉與自然人時，得申請不
    課徵土地增值稅」、「農業用地移轉，其屬無須申報土地移
    轉現值者，主管稽徵機關應通知權利人及義務人，其屬權利
    人單獨申報土地移轉現值者，應通知義務人，如合於前條第
    一項規定不課徵土地增值稅之要件者，權利人或義務人應於
    收到通知之次日起30日內提出申請，逾期不得申請不課徵土
    地增值稅」，土地稅法第39條之2第1項、第39條之3第2項均
    有明文，另財政部89年5月2日台財稅字第089045290 5號函
    釋亦稱「有關法院拍賣之農業用地，於適用土地稅法第39條
    之2第1項規定不課徵土地增值稅時，依同法第39條之3第2項
    規定，由權利人或義務人一方於規定期限內提出申請即可」
    ，是上開土地於上開時地由債權人林麗華以560萬元承受後
    ，依上開土地稅法第39條之2第1項、第39條之3第2項及上開
    財政部函釋，本即得由權利人即林麗華或義務人即告訴人甲
    ○○之任一方向台北縣政府稅捐稽徵處提出免徵土地增值稅
    之申請，是被告應無偽造上開告訴人甲○○名義之「農用土
    地免徵土地增值稅申請書」之必要及動機可言，至為灼然。
  3.另告訴人甲○○於原審審理時雖指稱其未曾為上開土地之免
    徵土地增值稅乙事，與被告電話聯繫過，並多年未曾通過電
    話云云，惟不僅核與被告上開所辯不符，且告訴人甲○○於
    偵查中亦指稱：「…，只有去年5月9日傍晚6、7點左右，他
    （即被告）有打電話給我連絡，我有提到我可以申請免徵土
    地增值稅，被告跟我講沒有我他也可以申請」等語（見臺灣
    板橋地方法院檢察署95年度他字第1556號案件95年5月8日訊
    問筆錄第2頁即辯護人所提被證一），且核諸告訴人甲○○
    所稱上開94年5月9日之電話聯繫時間以觀，亦正係上開土地
    已由債權人林麗華以560萬元承受，並由本院民事執行處於
    94年4月24日做成第1次分配表（按該次分配表有列計上開土
    地之土地增值稅0000000元）後，復係在台北縣政府稅捐稽
    徵處於94年6月23日以上開覆函同意免徵上開土地之土地增
    值稅（即改為0元）及再由本院民事執行處於94年9月27日做
    成第2次（即更正第1次）分配表時間之前，足證被告於94
    年5月9日18、19時左右，確曾打電話予告訴人甲○○，雙方
    並在電話中提及上開土地之免徵土地增值稅，顯係為免徵上
    開土地之土地增值稅乙事，否則被告應無於上開時間打電話
    予告訴人甲○○之動機及必要可言，則告訴人甲○○於上開
    時地應有同意被告以其名義申請免徵上開土地之土地增值稅
    乙情，亦堪認定，是告訴人甲○○指稱其未曾為上開土地之
    免徵土地增值稅乙事，與被告電話聯繫過，並多年未曾通過
    電話云云，應係事後卸責之詞，不足採信，至為顯然。
  4.末查，告訴人甲○○依上開第2次分配表之記載，雖可領回
    0000000元之剩餘款項，惟因被告持用上開2紙本票之裁定聲
    請參與分配之結果，致原審法院於94年12月14日做成第3次
    （即更正第2次）分配表後，僅得領回307509元之剩餘款項
    ，表面視之似受有損害之嫌，惟被告既對告訴人甲○○存有
    上開50萬元之借款債權，且上開2紙本票亦均屬真正者，均
    如上述，則告訴人甲○○雖減少領回之剩餘款項，然實際上
    係因清償被告上開50萬元借款即本票債務所致，告訴人甲○
    ○亦受有減少債務之利益，至所謂享受土地增值稅優惠一生
    一次者，依土地法第34條第1項規定係指土地所有權人出售
    其自用住宅用地而言，與農業用地無涉，是告訴人甲○○指
    稱其因被告之聲請參與分配，致領回之剩餘款項減少，而受
    有損害云云，另告訴人甲○○指稱其因行使免徵上開土地之
    土地增值稅，亦喪失終身僅得使用乙次之權利，均有誤會，
    附此敘明。
  5.綜上所述，告訴人甲○○於上開時地與被告電話通話中既已
    同意申請免徵上開土地之土地增值稅乙事，且上開土地之申
    請免徵土地增值稅乙節，揆諸上述，亦本得逕以權利人林麗
    華之名義行之，則被告自無偽造告訴人甲○○個人印文、簽
    名及偽造上開「農用土地免徵土地增值稅申請書」之動機及
    必要，更遑論有使公務員因之登載不實事項，公訴人以被告
    此部分所為，涉有刑法第216條、第210條、第214條、第217
    條之行使偽造私文書罪嫌、使公務員登載不實罪嫌、偽造印
    文、署押罪嫌云云，揆諸上述，容有未合。此外，復查無任
    何其他積極事證足資證明被告確有公訴人所指上開犯行，自
    亦屬不能證明被告此部分之犯罪。
五、原審以不能證明被告犯罪，而為其無罪之諭知，經核並無不
    合。檢察官循告訴人請求及其上訴意旨略以：(1)被告使稅捐
    處及執行人員陷於錯誤，為第三人林麗華詐取暴利，其形式
    上為第三人圖不法利益，實質上為林麗華代辦強制執行程序
    ，並可能從中舞弊，原判決認被告顯無為自己不法之意圖，
    顯有違誤；(2)倘免徵土地增值稅得由一方提出申請，則權利
    人林麗華自行申請即可，何需偽造告訴人之印章及文書？足
    以證明被告偽造文書之犯行；(3)告訴人未同意被告申請免徵
    土地增值稅，更不可能授權被告代刻印章，原審未調查通聯
    記錄，即有應調查而未予調查之證據；(4)告訴人及證人蔣玉
    花於原審時證述95年5月9日電話中均未到免徵土地徵值稅等
    情，原審捨棄上開證言而未詳述理由；(5)告訴人於原審否認
    有開立本票，原審未鑑定本票上之簽名是否為偽造，即以無
    鑑定之必要遽認定系爭本票為告訴人所簽發，即有違誤之處
    云云。惟查：被告乙○○與告訴人間確有借款之事宜，且被
    告並無詐欺之主觀犯意，與詐欺之構成要件有間，已如前述
    ，況上開系爭本票業經本院送法務部調查局鑑定，據該局函
    覆略以：「二、本案待鑑93年度執字第26563號參與分配卷
    內編號第097226號本票上『甲○○』印文，由於蓋印不清、
    印色不勻，加上書寫文字及印刷底紋之干擾影響，致難以辨
    識其紋線細部特徵，故無法與93年度執字第26563號拍賣抵
    押物卷內抵押權設定契約書及其他約定事項上『甲○○』印
    文比對異同。三、有關『甲○○』簽名筆跡之鑑定，由於送
    鑑定資料不足，歉難鑑定。…。」此有法務部調查局96年9
    月19日調科貳字第09600405820號函附卷可稽（見本院卷）
    ，是無證據足資證明上開系爭本票為被告所偽造。又「作農
    業使用之農業用地，移轉與自然人時，得申請不課徵土地增
    值稅」、「前項不課徵土地增值稅之土地承受人於其具有土
    地所有權之期間內，曾經有關機關查獲該土地未作農業使用
    且未在有關機關所令期限內恢復作農業使用，或雖在有關機
    關所令期限內已恢復作農業使用而再有未作農業使用情事時
    ，於再移轉時應課徵土地增值稅。」，土地稅法第39條之2
    第1項、第2項分別定有明文。「依前條第1項規定申請不課
    徵土地增值稅者，應由權利人及義務人於申報土地移轉現值
    時，於土地現值申報書註明農業用地字樣提出申請；其未註
    明者，得於土地增值稅繳納期間屆滿前補行申請，逾期不得
    申請不課徵土地增值稅。但依規定得由權利人單獨申報土地
    移轉現值者，該權利人得單獨提出申請。」土地稅法第39條
    之3第1項亦定有明文。本件系爭土地由債權人林麗華依強制
    執行程序承受後，依上開規定，自應由權利人即林麗華或義
    務人即甲○○之一方向台北縣稅捐稽處提出免徵土地增值稅
    之申請，嗣經台北縣政府稅捐稽徵處於94年6月23日函覆同
    意免徵土地增值稅，是系爭土地確實符合上開免徵之要件，
    足認被告自無偽造告訴人之名義申請之必要，況於不課徵土
    地增值稅期間農地移轉後，土地承受人有土地稅法第39條之
    2第2項之情形者，才需課徵土地徵值稅，是告訴人認其嗣後
    會受土地增值稅之不利益乙節，容有誤會。公訴人上訴意旨
    ，並未提出新事證，僅就原審採證再為爭執，核無理由，應
    予駁回。
據上論斷，應依刑事訴訟法第368條，判決如主文。
本案經檢察官郭啟東到庭執行職務。
中　　華　　民　　國　　96　　年　　10　　月　　17　　日
　　　　　　　　　刑事第8 庭審判長法　官　鄭文肅
　　　　　　　　　　　　　　　　  法　官　陳貽男
　　　　　　　　　　　　　　　　  法　官　張明松
以上正本證明與原本無異。
檢察官部分如不服本判決應於收受送達後十日內向本院提出上訴
書狀，其未敘述上訴之理由者並得於提起上訴後十日內向本院補
提理由書（均須按他造當事人之人數附繕本）。
                                  書記官  柯月英
中　　華　　民　　國　　96　　年　　10　　月　　18　　日
